【裁判字號】    97,易,2899
【裁判日期】    970917
【裁判案由】    詐欺
【裁判全文】
臺灣臺中地方法院刑事判決              97年度易字第2899號
公  訴  人  臺灣臺中地方法院檢察署檢察官
被      告  乙○○
上列被告因詐欺案件，經檢察官提起公訴（97年度偵緝字第1506
號），本院判決如下：
    主    文
乙○○犯幫助詐欺取財罪，處有期徒刑肆月，如易科罰金，以銀
元佰元即新臺幣玖佰元折算壹日。
    犯罪事實
一、乙○○雖預見申設之行動電話門號，若任意交付他人使用，
    將可能成為幫助他人犯罪之用，竟仍不違其本意，而基於幫
    助犯罪之不確定故意，將其於民國95年2月27日向和信電訊
    股份有限公司（下稱和信電訊）申請使用之門號0000-00000
    0號行動電話SIM卡，於申請後至95年4月20日前之某時，在
    不詳地點，交付予年籍不詳詐欺集團成員使用。該詐欺集團
    成員遂於95年4月20日起，在蘋果日報上刊登借款廣告，以
    借款須繳信用保險金額誘騙社會大眾，並留下前開門號為聯
    繫。嗣甲○○閱得上開廣告，即去電與該詐騙集團聯繫，並
    陷於錯誤，而依前開集團持用之上開行動電話指示，先至位
    於臺北縣新莊市○○路100號華南商業銀行新莊分行開戶，
    並於開戶完成後，分別於95年4月21日14時30分許、15時59
    分許，匯款新臺幣（下同）30,000元、25,000元進入陳森炎
    （另由臺灣臺中地方法院檢察署檢察官提起公訴）申辦之華
    南商業銀行豐原分行帳號000000000000號帳戶，而甲○○所
    存入之前開金額，均為詐欺集團領取一空，始知受騙。
二、案經臺中縣警察局豐原分局報告臺灣臺中地方法院檢察署檢
    察官偵查起訴。
    理    由
壹、證據能力部分：
一、按被告以外之人於審判外之言詞或書面陳述，除法律有規定
    者外，不得作為證據；被告以外之人於審判中有下列情形之
    一，其於檢察事務官、司法警察官或司法警察調查中所為之
    陳述，經證明具有可信之特別情況，且為證明犯罪事實之存
    否所必要者，得為證據：一、死亡者。二、身心障礙致記憶
    喪失或無法陳述者。三、滯留國外或所在不明而無法傳喚或
    傳喚不到者。四、到庭後無正當理由拒絕陳述者；該言詞或
    書面陳述，雖不符刑事訴訟法第159條之1至第159條之4之規
    定，而經當事人於審判程序同意作為證據，法院審酌該言詞
    陳述或書面陳述作成時之情況，認為適當者，亦得為證據；
    當事人、代理人或辯護人於法院調查證據時，知有第159條
    第1項不得為證據之情形，而未於言詞辯論終結前聲明異議
    者，視為有前項之同意，刑事訴訟法第159條第1項、第159
    條之3、第159條之5分別定有明文。核其立法理由在於傳聞
    證據未經當事人之反對詰問予以核實，乃排斥其證據能力。
    惟當事人如放棄對原供述人之反對詰問權，於審判程序表示
    同意該等傳聞證據可作為證據，此時，法院除認該傳聞證據
    欠缺適當性外，自可承認其證據能力。又當事人、代理人或
    辯護人於調查證據時，知有刑事訴訟法第159條第1項不得為
    證據之情形，卻表示「對於證據調查無異議」、「沒有意見
    」等意思，而未於言詞辯論終結前聲明異議者，應視為已有
    將該等傳聞證據採為證據之同意（參見最高法院94年度臺上
    字第2976號判決意旨）。
二、本件檢察官、被告於審判期日，對本案之全部證據之證據能
    力均不爭執，復於審判期日就本院提示之證據於言詞辯論終
    結前，均未就所調查之證據主張有刑事訴訟法第159條不得
    為證據之情形，且均表示無意見，本院審酌該等證據作成時
    ，亦無不適當之處，是參考上開最高法院判決要旨，應視為
    已有將該等傳聞之證據採為證據之同意，本案經調查之證據
    均有證據能力。
貳、認定犯罪事實所憑藉之證據及理由：
一、被告於本院審理中坦白承認上開行動電話門號確是伊所申辦
    使用之事實，並有和信電訊95年10月25日和信（業服）字第
    09521000277號函附上開行動電話門號之申請書、門號欠費
    等相關資料、通聯調閱查詢單各1份附卷（附於95年度核交
    字第1284號卷第12至15頁、臺中縣警察局豐原分局刑案偵查
    卷宗豐警偵字第0950005766號卷第22頁）可稽。
二、被害人甲○○因受詐欺因而陷於錯誤，將款項匯至另案被告
    陳森炎所申請使用之上開帳戶內之事實，業據證人即被害人
    於警詢中陳述明確，並有受理詐騙帳戶通報警示、詐騙電話
    斷話簡便格式表、臺北縣政府警察局受理刑事案件報案三聯
    單、內政部警政署反詐騙案件紀錄表、被害人匯款之華南商
    業銀行全行通收存款憑條副根、交易明細表、臺北縣政府警
    察局新莊分局受理各類案件紀錄表、華南商業銀行豐原分行
    95年7月26日（95）華豐存字第121號函附陳森炎之開戶基本
    資料及往來明細表各1份（附於臺中縣警察局豐原分局刑案
    偵查卷宗豐警偵字第0950005766號卷第13至21頁）在卷可憑
    。
三、按刑法上之故意，可分為直接故意與不確定故意（間接故意
    ），所謂「不確定故意」，係指行為人對於構成犯罪之事實
    ，預見其發生而其發生並不違背其本意者，刑法第13條第2
    項定有明文。且邇來，透過網路、撥打電話、報紙刊登不實
    廣告或傳簡訊，佯稱他人積欠電話費、中獎、或以信用卡、
    現金卡遭偽造、盜用等各種不實名義向他人詐欺取財之犯罪
    類型層出不窮，該等犯罪，多數均係利用人頭所申請之電話
    及帳戶作為詐騙工具，並經媒體廣為披載，被告行為時為智
    識成熟之成年男子，對於此自係知之甚明，竟率將行動電話
    門號SIM卡提供予他人使用，其主觀上確有容任對方利用其
    行動電話犯詐欺取財罪之不確定故意，已至為明顯。
四、對被告辯解本院之判斷：
    被告乙○○於本院審理中辯稱：伊的上開SIM卡並沒有交付
    他人使用，伊是因為手機壞掉了，才去重新申辦這個門號，
    伊申請這個門號後，都沒有在使用，就放在伊租屋處的抽屜
    裡，何時遺失的，伊不清楚云云。經查：
  (一)被告於偵查中供稱：上開門號之SIM卡伊沒有放在行動電話
    裡，當時伊還有另1個遠傳號碼，本來交替使用，後來伊比
    較常用遠傳的，這個號碼的SIM卡不知放在何處就不見了等
    語（見97年度偵緝字第1506號卷第19頁），核與其於審理中
    所述該SIM卡伊沒有在用、係放在伊租屋處的抽屜裡等情節
    不符，是被告前後供述不一，已難採信。
  (二)上開行動電話門號係被告於95年2月27日申辦使用，其申請
    為限制型1216方案-高量765免設免保2年7000（手機折價券
    ），即需綁約2年，每月之月租費為765元，此有和信電訊行
    動電話服務申請書1份在卷（附於95年度核交字第1284號卷
    第15頁）可憑，被告於本院審理中供稱該行動電話門號之月
    費為500元，顯有誤會；又上開行動電話門號自申辦後至同
    年3月17日止之帳單費用為492元，再至同年4月17日之帳單
    費用為1193元，再至同年5月17日之帳單費用為1061元，此
    有該門號之欠費明細1份在卷（附於95年度核交字第1284號
    卷第13頁）可參，是上開門號除第1次帳單因未使用滿1個月
    為492元外，第2、3月之帳單費用均超過千元，顯見上開門
    號使用頻率甚高，並非如被告所辯都未使用，被告上開所辯
    已難採信。
  (三)又上開門號之月租費高達765元，意指縱未使用，亦需繳納
    765元予電信公司，且該門號亦有綁約2年，則2年之月租費
    合計高達18,360元，是被告豈有僅為了獲得價值7,000元之
    行動電話，而於申辦門號後不使用該門號，平白繳納月租費
    予電信公司之理，是被告辯稱伊將上開門號之SIM卡放置於
    租屋處之抽屜中，不知何時遺失的云云，顯有違常情，難以
    採信。
  (四)本案詐欺集團成員係於蘋果日報刊載借款廣告，並以上開行
    動電話為聯繫方法，此據被害人於警詢中指訴綦詳，如上開
    行動電話門號係被告所遺失或失竊，則被告亦有可能發現其
    所申請之上開門號為他人所使用，亦有可能隨時辦理掛失或
    報案，致上開門號不能使用，則該詐欺集團成員即無法達到
    其詐騙他人之目的，是該詐欺集團成員當無可能冒此風險，
    而以未經授權之行動電話門號作為刊登報紙作為詐騙他人之
    聯繫電話。
  (五)按一般常情，非易付卡型之門號，其撥打電話之通信費用並
    無限制，一般人發現自己之行動電話門號遺失，均會掛失及
    報案，以免該門號遭他人撥打而損失鉅額之通話費用，然被
    告於偵查中供稱：發現SIM卡不見後，伊沒有掛失也未止付
    ，後來伊也沒有收到帳單了等語（見97年度偵緝字第1506號
    卷第19頁），足認被告對於上開行動電話門號不見了，並無
    緊張之情，顯見上開行動電話門號應係被告交由他人使用無
    訛。
五、本件事證明確，被告犯行堪予認定。
、論罪科刑之理由：
一、本件被告乙○○行為後，刑法業於94年2月2日修正公布，並
    於95年7月1日施行。按行為後法律有變更者，適用行為時之
    法律。但行為後之法律有利於行為人者，適用最有利於行為
    人之法律，刑法第2條第1項定有明文，此條規定乃與刑法第
    1條罪刑法定主義契合，而貫徹法律禁止溯及既往原則，係
    規範行為後法律變更所生新舊法律比較適用之準據法，是刑
    法第2條本身雖經修正，但刑法第2條既屬適用法律之準據法
    ，本身尚無比較新舊法之問題，應一律適用裁判時之現行刑
    法第2條規定以決定適用之刑罰法律。茲比較新舊法如下：
  (一)關於幫助犯部分：
    修正後刑法第30條，將原規定之「幫助他人犯罪者，為從犯
    」、「從犯之處罰」，修正為「幫助他人實行犯罪行為者，
    為幫助犯」、「幫助犯之處罰」，僅有用語之區別，無關刑
    罰之變動，尚無比較適用之問題。
  (二)關於易科罰金部分：
    關於易科罰金之折算標準，修正後刑法第41條第1項修正提
    高為「以新臺幣1,000元、2,000元、3,000元折算1日」，並
    刪除「因身體、教育、職業或家庭之關係，執行顯有困難者
    」之條件，第2項增訂「前項規定於數罪併罰，其應執行之
    刑未逾6月者，亦適用之」，而修正前刑法第41條第1項規定
    「得以1元以上3元以下折算1日（復依修正前罰金罰鍰提高
    標準條例第2條規定，係就原定數額提高為100倍折算1日即
    銀元100元以上300元以下折算1日）」，故關於易科罰金折
    算標準，以修正前之折算標準對被告較為有利，故應依刑法
    第2條第1項前段規定，適用修正前刑法第41條第1項前段，
    定其易科罰金之折算標準。
  (三)另依刑法施行法第1條之1之立法說明，謂該條文第2項係「
    考量新修正之刑法施行後，不再適用『現行法規所定貨幣單
    位折算新臺幣條例』，為使罰金數額趨於一致，避免衍生新
    舊法比較適用問題，以緩和實務適用法律之衝擊之前提下，
    規定第二項如上」等詞，顯見刑法施行法第1條之1第2項增
    訂後，自無再就「現行法規所定貨幣單位折算新臺幣條例」
    、「罰金罰鍰提高標準條例」比較新舊法適用之問題。是關
    於刑法第339條第1項之法定刑為罰金刑提高標準部分，自應
    適用裁判時之法律即刑法施行法第1條之1之規定（最高法院
    96 年度台上字第5331、5438號判決意旨參照）。
  (四)綜上所述，本件依修正後刑法之規定，並未較有利於被告，
    依刑法第2條第1項之規定，自應適用修正前刑法之規定。
二、按刑法上之幫助犯，係對於犯罪與正犯有共同之認識，而以
    幫助之意思，對於正犯資以助力，而未參與實施犯罪之行為
    者而言，循此而論，如未參與實施犯罪構成要件之行為，且
    係出於幫助之意思提供助力，即屬幫助犯，而非共同正犯。
    本案被告提供上開行動電話門號予該不詳姓名年籍之人，雖
    然使該不詳姓名年籍之人及其所屬詐欺集團得基於詐欺取財
    之犯意，以被告所提供之上開行動電話門號作為詐欺取財聯
    絡之工具，向被害人施以詐術，以遂行其詐欺取財之犯行，
    然被告單純提供行動電話門號供人使用之行為，並不等同於
    向被害人施以欺罔之詐術行為，且亦無證據證明被告有參與
    詐欺取財犯行之構成要件行為，是被告單純提供行動電話門
    號供人使用之行為，對於該詐欺集團遂行詐欺取財犯行，資
    以助力，參照前述說明，自應論以幫助犯，而非共同正犯。
    本件詐欺集團之成員向被害人詐騙財物，所為係犯刑法第33
    9條第1項之詐欺取財罪，是核被告所為，應成立上開罪名之
    幫助犯，即刑法第30條第1項、第339條第1項之幫助詐欺取
    財罪。
三、被告提供上開行動電話門號之行為，係以幫助他人犯罪之意
    思，參與犯罪構成要件以外之行為，為幫助犯，應依刑法第
    30條第2項規定，按正犯之刑減輕其刑。
四、爰審酌被告犯罪之動機、目的、手段，提供行動電話門號予
    他人作為犯罪使用，使犯罪行為人難以查緝，等同助長犯罪
    ，被害人所受損失55,000元，犯罪後仍飾詞圖卸，不知悔改
    等一切情狀，量處如主文所示之刑，並依修正前刑法第41條
    第1項前段規定，諭知易科罰金之折算標準。
五、被告本件之犯罪時間雖在96年4月24日以前，惟中華民國96
    年罪犯減刑條例係於96年7月16日施行，而被告前經臺灣臺
    中地方法院檢察署於96年1月12日發布通緝，嗣在97年6月27
    日始為警緝獲，有臺灣臺中地方法院檢察署96年1月12日中
    檢惠偵發緝字第166號通緝書及內政部警政署航空警察局解
    送人犯報告書各1份附卷可稽；則依同條例第五條：「本條
    例施行前，經通緝而未於中華民國96年12月31日以前自動歸
    案接受偵查、審判或執行者，不得依本條例減刑」之規定，
    被告本件犯行自不得予以減刑，併此說明。
肆、適用法律依據：
一、刑事訴訟法第299條第1項前段。
二、刑法第2條第1項前段、第30條第1項、第2項、第339條第1項
    。
三、修正前刑法第41條第1項前段。
四、修正前罰金罰鍰提高標準條例第2條。
五、刑法施行法第1條之1。
中    華    民    國    97    年    9     月    17    日
                  刑事第四庭  審判長法  官  唐光義
                                    法  官  簡芳潔
                                    法  官  洪挺梧
上正本證明與原本無異。
如不服本判決，應於收受送達後10日內向本院提出上訴書狀（應
敘述具體理由並附繕本）。
上訴書狀如未敘述理由，應於上訴期間屆滿後20日內補提理由書
於本院。
                                    書記官  劉雅玲
中    華    民    國    97    年    9     月    17    日
附錄論罪科刑法條
中華民國刑法第339條
（普通詐欺罪）
意圖為自己或第三人不法之所有，以詐術使人將本人或第三人之
物交付者，處5年以下有期徒刑、拘役或科或併科1千元以下罰金
。
以前項方法得財產上不法之利益或使第三人得之者，亦同。
前二項之未遂犯罰之。


司法院資訊處製作；財團法人民間司法改革基金會備份。
